臺灣嘉義地方法院刑事判決　　　　　　 100年度交易字第68號
公　訴　人　臺灣嘉義地方法院檢察署檢察官
被　　　告　鄭榮仁
選任辯護人　蔡碧仲律師
　　　　　　陳振榮律師
　　　　　　林宏政律師
上列被告因過失傷害案件，經檢察官提起公訴（100年度偵字第
1741號），本院判決如下：
    主  文
鄭榮仁犯業務過失傷害罪，處有期徒刑月，如易科罰金，以新
台幣壹仟元折算壹日。
    犯 罪 事 實
一、鄭榮仁平日兼有駕駛農用拼裝車從事農作為業，係以駕駛為
    其附隨業務之人，其於民國99年8月29日上午9時50分許，駕
    駛農用拼裝車欲返回其於嘉義縣民雄鄉鎮北村土庫仔25-4號
    之住處，沿民雄鄉鎮○村村里道路由東向西行駛，途經其住
    處前欲左轉彎進入其住處時，本應注意汽車駕駛人駕駛汽車
    行駛至交岔路口時，轉彎車應讓直行車先行，且依當時情形
    日間自然光線、天氣晴，柏油路面且乾燥無缺陷及障礙物，
    視距良好，又無不能注意之情事，竟疏於注意，貿然向左轉
    彎，適逢蕭陳雪騎乘車牌號碼N8M-196號普通重型機車自左
    後方同向行駛而至，蕭陳雪本應注意汽車行駛時，應注意車
    前狀況並隨時採取必要之安全措施，且依當時狀況並無不能
    注意之情形，竟疏未注意，欲由鄭榮仁之左側超車而忽略車
    前狀況，雙方閃避不及，不慎發生碰撞，致蕭陳雪倒地後，
    受有左側脛骨高原骨折、左側足踝骨折之傷害。鄭榮仁於肇
    事後，在有偵查犯罪權限之公務員查知其為肇事者前，主動
    向到場處理交通事故之警員承認其為肇事者而自首並接受裁
    判。
二、案經蕭陳雪訴由臺灣嘉義地方法院檢察署檢察官偵查後起訴
    。
    理  由
一、訊據被告鄭榮仁固坦承於上揭時、地有駕駛農用拼裝車與被
    害人即告訴人蕭陳雪所駕駛之重型機車碰撞並造成蕭陳雪受
    傷之事實，惟矢口否認其有任何過失，辯稱：事發當時，告
    訴人機車行駛於其後方，於轉彎前有看到告訴人騎機車從左
    側要超車時，先暫停前進，要讓告訴人先行，惟因告訴人車
    速過快，以致撞擊被告車輛左前車頭，且機車本不得由行進
    中車輛左側超車，而告訴人自被告車輛之左側超車，即有不
    當，是被告駕駛車輛已盡注意義務，對於本件車禍之發生並
    無過失，又依告訴人偵查中之陳述，告訴人超車前並未鳴按
    喇叭，其自無起訴書所載之過失，本件車禍因為告訴人超車
    不當，被告無肇事因素，又其係以鐵工為主業，務農僅係其
    副業，故駕駛農用拼裝車並非其業務範圍云云。經查：
(一)、被告確有於上揭時間，駕駛農用拼裝車，沿民雄鄉鎮○村村
    里道路由西向東方向行駛，行經該路段土庫仔25-4號前，與
    告訴人蕭陳雪騎乘上開車號重型機車發生碰撞，告訴人人車
    倒地等事實，此為被告所自承，核與證人即告訴人蕭陳雪證
    述情節大致相符，並有道路交通事故現場圖、道路交通事故
    調查報告表(一)、(二)、現場照片10張在卷可稽。又告訴人
    於上開車禍發生後，旋即送往慈濟醫院大林分院急診，經醫
    師診斷後，認其確實受有左側脛骨高原骨折、左側足踝骨折
    之傷害等情，亦有告訴人提出之慈濟醫院大林分院診斷證明
    書附卷足佐。足認被告所駕駛之農用拼裝車確有於上揭時、
    地，與告訴人所騎乘之重型機車發生碰撞，告訴人並因此受
    有上揭傷害甚明。
(二)、按交通肇事之雙方如有任何一方採取有效之避碰措施，即不
    致於發生交通事故，且因其事故多在瞬間發生，除少數例外
    情形，一般而言均係在雙方乍見而不及採取必要措施，或雖
    立即採取必要之措施然仍不及有效停車或閃避之狀況下發生
    ，故道路交通事故過失原因認定，並非在於發生碰撞之時係
    由何造衝撞另一造，而係在於駕駛人之駕駛行為有無違反應
    盡之注意義務，其認定基礎則在於駕駛動線、現場相關情狀
    與路權優先順序等因素。是基於本件上述之駕駛動線與現場
    相關情狀，本院認定被告與告訴人駕駛車輛行駛時，所應盡
    之注意義務、路權優先順序及過失情形分別如下：
 1、按「汽車行駛至交岔路口，其行進、轉彎，應依下列規定：
    ‧‧‧七轉彎車應讓直行車先行。」，道路交通安全規則第
    102條第1項第7款定有明文。本件被告在前開路段交岔路口
    欲左轉進入其住處前方道路，係於交岔路口轉彎，其應禮讓
    直行車先行是以被告在開始左轉及其行進之中，本於其當時
    係依車道方向行駛狀況之認識，應讓直行車先行，並應注意
    後方來車，於看清確認後方已無來車或有禮讓其先行之情形
    下，方可左轉進交岔路口。而事發當時現場天候晴、日間有
    自然光線、路面乾燥而無缺陷及障礙物，此有道路交通事故
    調查報告表存卷可據，依上開客觀情狀被告並無不能注意之
    情形。乃竟仍貿然左轉未禮讓後方來車，致與適為後方駛來
    之告訴人機車發生碰撞，而不能為有效之防免，則被告對於
    本件事故之發生為有過失乙節，實無疑義。
 2、次按「汽車行駛時，駕駛人應注意車前狀況及兩車併行之間
    隔，並隨時採取必要之安全措施。」道路交通安全規則第94
    條第3項定有明文。本件告訴人欲由被告左側超車行駛，於
    其駕駛欲超越前車之時應注意車前狀況，並隨時採取必要之
    安全措施。而依前述之現場狀況，告訴人並無不能注意之情
    形，且在可見現場路況之情形，亦應特為此項注意，苟其在
    違規行駛之際能注意車前狀況，俾於前方道路中之車輛左轉
    之時採行有效之煞避措施，本件事故亦不致發生，然其於乍
    見被告車輛左轉之際竟未能採行必要有效之避碰措施，顯見
    其亦未適切地注意車前狀況，於本件事故之發生同有過失。
 3、本件事故之發生，雖被告與告訴人同有過失，然二人之過失
    程度仍屬有別。蓋被告左轉欲跨越車道進入其住處前方道路
    ，其需禮讓後方來車，自應課予較高之注意義務。而告訴人
    超車未注意車前狀況之情形雖有違規定，然仍係依循既定車
    道方向行駛，注意義務顯低於被告左轉欲橫越道路之行為。
    且由被告及告訴人之車行方向以觀，遵循既定車道方向行駛
    之告訴人應有優先於左轉行駛之被告通行之權。再者，依現
    場路面情形，並無任何號誌與標線，已如前述，是由告訴人
    行車之方向觀之，實與一般非交岔路口之路段無異，顯無法
    預期因交通標線之指示而得悉該處何時有車輛出入，自不能
    因此而加諸告訴人更高之注意義務。是以告訴人雖有向左行
    駛欲超車且未注意車前狀況並採取必要措施之情形，然其過
    失程度較之被告而言顯屬輕微。另一方面，由於事發路段未
    劃有標線，可預見必有機車行駛，此為社會週知之事實，被
    告亦難諉為不知，則其左轉欲跨越車道進入其住家之時，基
    於上開社會生活所具備之共同認識，亦負有注意後方來車情
    況之義務。尤其在當時該該車道並無太多車輛，且其視線範
    圍清晰，對於車道前後可能來車之注意，應於看清確認車前
    車後安全距離範圍均無來車或有禮讓其先行之情形下，方可
    左轉橫越車道往其住家方向行駛，然其未能盡此注意義務而
    貿然左轉橫越車道欲進入其住家，其過失之嚴重程度尤為顯
    然。是以告訴人固有違規之與有過失，然仍無可解免被告過
    失之認定，且依上述之說明，被告應負主要過失之責。
 4、再者告訴人因本件車禍，受有左側脛骨高原骨折、左側足踝
    骨折之傷害，亦有告訴人所提出之佛教慈濟醫院大林分院診
    斷證明書1份可稽，足認被告上開過失與本件告訴人之傷害
    結果具有相當因果關係。
(三)至被告以上揭情辭辯稱，經查：
 1、告訴人於本院審理時證稱：其於轉進事發路口前，先見被告
    由對向轉進事發路段，其跟隨被告之後轉進，兩車距離約2
    、3公尺，見被告行駛過慢，便欲超車，遂將機車騎乘至被
    告農用拼裝車左後方，於行經事發地點時，被告貿然左轉，
    造成其閃避不及，人車倒地。經本院核閱事故發生照片，兩
    車撞擊點係於機車右側踏墊上方與農用拼裝車前保險桿，造
    成機車右側踏墊上方車殼破裂，且撞擊點旁邊亦有同農用拼
    裝車保險桿之紅色油漆擦痕，顯見兩車撞擊點係為如照片所
    示之機車右踏墊上方與農用拼裝車之左前方保險桿，機車前
    車頭並未有任何碰撞之擦痕，合先敘明。
 2、承前所述，若農用拼裝車係於直行時與機車碰撞，則兩車撞
    擊點必不如照片所示，是以，農用拼裝車與機車相撞之時，
    農用拼裝車至少已進入轉彎狀態，而正適逢機車超車，兩車
    碰撞，堪可認定。
 3、又被告於本院準備程序時先稱其於左轉彎前有見到告訴人所
    騎乘之重型機車，有先禮讓告訴人先行，後於本院審理程序
    時又改稱，其於轉彎前並未見到告訴人之機車，而係進入轉
    彎狀態後，告訴人之機車方才疾駛而至，並造成兩車對撞。
    經本院核閱事發現場照片，事發地點距離雙方對向轉進事發
    路段距離約五至六公尺，核與被告所言從前一路段轉入事發
    路段約五、六公尺便發生車禍所言相符，亦與告訴人所言約
    三公尺之距離相去不遠。而告訴人於本院審理時亦證稱，其
    係先靠路邊行駛於被告之農用拼裝車後，惟被告車速過慢，
    其方始欲從被告農用拼裝車左側超車，核與道路交通事故現
    場圖之記載相符，衡諸一般騎乘機車之習慣，於轉彎後，行
    駛一段距離，若欲超車，方始由前車左方超越，非於轉彎之
    時即以大角度彎過直線約4、5公尺之距離，是告訴人所言核
    與常情相符，可見被告於轉入事發道路之時，告訴人係跟隨
    於被告農用拼裝車之後，其見被告車速過慢，方欲從左側超
    車一語，應屬可採。亦可認定告訴人於碰撞之前已準備超車
    ，已行駛於被告農用拼裝車之左後方。復徵諸前開所述，若
    兩車碰撞係於前彎道轉進後五公尺碰撞，則被告於轉彎前若
    有注意後向來車，依當時天氣晴，日間自然光線，視距良好
    ，被告必也見到告訴人所騎乘之重型機車由其後方而來，亦
    屬當然。故被告此部份所辯前後不一，且亦與事實不符，難
    堪採信。是以，事故發生前，告訴人之機車行駛於被告農用
    拼裝車之左後方，係被告於轉彎前未注意後方來車貿然左轉
    造成碰撞，造成告訴人受有前開傷害，被告之過失與告訴人
    之傷害間有因果關係，此與臺灣省雲嘉南車輛行車事故鑑定
    委員會鑑定結果相一致，故被告辯稱非屬可採，其過失傷害
    犯行足堪認定，應予依法論科。
 4、再按，刑法第276條第2項所謂之業務，係指個人基於其社會
    地位繼續反覆所執行之事務，其主要部分之業務固不待論，
    即為完成主要業務所附隨之準備工作與輔助事務，亦應包括
    在內最高法院著有71年台上字第1550號判例、89年台上字第
    8075號判例可資參照；又按刑法第276條第2項所謂之業務，
    係指以反覆同種類之行為為目的之社會活動而言。故一人不
    以一種業務為限，如一人同時兼有二種或二種以上之業務，
    而在某一種業務上有不慎致人於死之行為，即應負其業務過
    失致人於死罪責，最高法院亦有69年台上字第4047號判例可
    稽。本案被告主業為鐵工，兼有務農為其副業，其農作之時
    駕駛本案發生事故之農用拼裝車為農業之輔助事務，被告於
    執行附隨業務之時因疏於注意發生前開過失傷害等情，揆諸
    前揭見解，自屬業務過失傷害。
二、核被告所為，係犯刑法第284條第2項前段之業務過失傷害罪
    ，公訴人認被告係觸犯同條第1項前段之過失傷害罪嫌，容
    有未洽，惟此部分與前述部分，基本社會事實同一，爰變更
    起訴法條如上所載。再被告於肇事後，主動打電話報警，在
    未被有偵查犯罪職權之公務員發覺前，主動向前往處理車禍
    之嘉義縣警察局民雄分局豐收派出所員警自承肇事，並接受
    裁判，此有嘉義縣警察局蘆洲分局道路交通事故肇事人自首
    情形紀錄表1份附卷可稽（見交查卷第15頁），爰依刑法第
    62條前段規定減輕其刑。爰審酌被告高中畢業之智識程度，
    平時以鐵工與農業維生，目前因身體疾病在家養病，家中有
    80多歲的母親，已婚，有1位國中三年級及1位國小五年級之
    小孩，無任何刑事案件前科紀錄，未經許可駕駛禁止於一般
    道路上駕駛之農用拼裝車肇至
    本件車禍，告訴人所受之傷害，被告之經濟狀況以及被告未
    與告訴人和解等一切情狀，量處如主文所示之刑，並諭知易
    科罰金之折算標準。
據上論斷，應依刑事訴訟法第299條第1項前段、第300條，刑法
第284條第2項前段、第62條前段、第41條第1項前段，刑法施行
法第1條之1第1項、第2項，判決如主文。
本案經檢察官楊騏嘉到庭執行職務
中    華    民    國   100    年    10    月    31    日
                  交通法庭    審判長  法  官  沈福財
                                      法  官  黃明展
                                      法  官  唐一
以上正本證明與原本無異。
如不服本判決應於收受判決後10日內向本院提出上訴書狀，並應
敘述具體理由；其未敘述上訴理由者，應於上訴期間屆滿後20日
內向本院補提理由書（均須按他造當事人之人數附繕本）「切勿
逕送上級法院」。告訴人或被害人如對於本判決不服者，應具備
理由請求檢察官上訴，其上訴期間之計算係以檢察官收受判決正
本之日期為準。
中    華    民    國   100    年    10    月    31    日
                                      書記官  張菀純
附錄法條：
中華民國刑法第284條
因過失傷害人者，處6月以下有期徒刑、拘役或500元以下罰金，
致重傷者，處1年以下有期徒刑、拘役或500元以下罰金。
從事業務之人，因業務上之過失傷害人者，處1 年以下有期徒刑
、拘役或1千元以下罰金，致重傷者，處3年以下有期徒刑、拘役
或2千元以下罰金。